【裁判字號】    92,家抗,92
【裁判日期】    920930
【裁判案由】    裁定認可
【裁判全文】
臺灣高等法院臺中分院民事裁定      九十二年度家抗字第九二號
抗  告  人  乙○○
送達代收人  甲○○
相  對  人  丙○○
抗告人因與相對人間裁定認可事件，對於民國九十二年四月十六日臺灣臺中地方法院
九十二年度家聲字第七十八號所為裁定提起抗告，本院裁定如下：
原裁定廢棄。
大陸地區福建省寧德市焦城區人民法院（二○○二）蕉民初字第四二二號民事判決書
，應予認可。
聲請及抗告程序費用均由相對人負擔。
一、抗告理由略稱：抗告人請求就大陸地區所作成之判決離婚為裁定認可事件，原審
    法院以「開庭通知，並未合法送達相對人」為由，據以駁回抗告人聲請，惟查依
    戶籍謄本所載係為核准逕為住此變更登記，此即戶籍作業整編之結果。換言之，
    相對人之住居所並未改變，僅因戶籍整編將原為「臺中縣太平市○○里○○鄰○
    ○街六號」之門號，整編為「臺中縣太平市○○里○鄰○○○路二十三號」門號
    而已，為其抗告理由。
二、按在大陸地區作成之民事確定裁判、民事仲裁判斷，不違背台灣地區公共秩序或
    善良風俗者，得聲請法院裁定認可。前項規定，以在台灣地區作成之民事確定裁
    判、民事仲裁判斷，得聲請大陸地區法院裁定認可或為執行名義者，始適用之，
    臺灣地區與大陸地區人民關係條例第五十三條、第七十四條第一項、第三項定有
    明文。次按，外國法院之確定判決，有下列各款情形之一者，不認其效力：(一)依
    中華民國之法律，外國法院無管轄權者。(二)敗訴之被告未應訴者。但開始訴訟之
    通知或命令已於相當時期在該國合法送達，或依中華民國法律上之協助送達者，
    不在此限。(三)判決之內容或訴訟程序，有背中華民國之公共秩序或善良風俗者。
    (四)無相互之承認者，民事訴訟法第四百零二條定有明文。又大陸地區判決與外國
    判決均非屬我國法院之判決，既均須經認可，其性質應無二致。民事訴訟法第四
    百零二條之規定或係基於公益理由，或係為保護本國人民，可解釋為臺灣地區與
    大陸地區人民關係條例第七十四條規定之「臺灣地區公共秩序及善良風俗」，自
    應於認可大陸地區判決時類推適用之，故於大陸地區判決中，敗訴之一造為中華
    民國人民而未應訴者時，自亦應於符合民事訴訟法第四百零二條第二款但書規定
    之情形下，始准予認可（臺灣高等法院暨所屬法院八十九年法律座談會民事類第
    三十八號提案結論參照）。
三、抗告人主張其向大陸地區福建省寧德市焦城區人民法院對相對人提出離婚訴訟，
    並經該法院以（二○○二）蕉民初字第四二二號審理，並作成離婚判決在案，依
    臺灣地區與大陸地區人民關係條例第七十四條第一項規定請求原審法院裁定認可
    ，原審法院以「開庭通知，並未合法送達相對人」為由，據以駁回抗告人聲請，
    於法無據，為其抗告理由。查抗告人向大陸地區人民法院請求判決與相對人離婚
    ，依大陸地區民事訴訟法第四編所規定之涉外事件，並不包括港、澳、臺灣的訴
    訟，且有關涉臺的身分關係訴訟，仍適用其一般國內訴訟的規定。至依大陸民事
    訴訟法有關送達的規定，依照大陸最高人民法院關於如何給在臺灣的當事人送達
    法律文書的批復（一九八四年八月二十九日）所示，「鑒於通過王家駒訴訟副本
    給王聲遠被退回的情況，可適用民事訴訟法（試行）第七十五條規定（即現行民
    事訴訟法第八十四條）規定公告送達，並可將公告內容通過王家駒轉告被告人。
    公告期間屆滿，如被告仍無表示，即視為送達。」換言之，抗告人向大陸地區人
    民法院訴請判決與相對人離婚，依大陸地區最高人民法院的批復，認應依其民事
    訴訟法有關送達之規定，將訴訟文書送達予相對人收受，於送達不到時，則可適
    用其民事訴訟法第八十四條規定為公示送達。公告期間屆滿，如相對人仍無表示
    ，即視為送達，方屬合法。且依大陸學者認為大陸地區人民法院欲向居住在港、
    澳、臺之當事人送達訴訟文件者，可以用掛號郵寄送達，也可由應受送達人之訴
    訟代理人或其親友送達；當事人地址不詳者或郵務送達不到者，公告送達；自發
    出公告之日起，經過三個月，即視為送達（行政院大陸委會所編輯大陸民事訴訟
    法第四○五頁至四○七頁參照）。經查，前開大陸地區人民法院所作成之民事判
    決書記載：「‧‧‧３、由丙○○寄回本院的送達回證及其本人的身份證複印件
    證實丙○○在簽收本院郵寄給其的有關司法文書後表示同意與原告離婚。‧‧‧
    」據此可知，抗告人向大陸地區人民法院提起離婚訴訟，經該法院將訴訟文書向
    住居於臺灣地區之相對人為送達，既經相對人收受在案，揆諸前開說明，其送達
    自屬合法，因而大陸地區人民法院以相對人經合法傳喚無正當理由拒不到庭為由
    ，依其民事訴訟法第八十四條之規定、最高人民法院的批復為相對人不利之缺席
    判決，於法尚無違誤。原審法院未察，徒以抗告人所提戶籍謄本資料顯示，相對
    人自民國（下同）九十年三月十二日即經臺中縣太平市戶政事務所核准逕為遷址
    至「臺中縣太平市○○里○○○路二十三號」，惟前開大陸地區離婚判決書所載
    相對人住所為「臺中縣太平市○○里○○街六號」，認大陸地區人民法院於九十
    一年間受理該離婚事件時，相對人既已遷址，則該判決書仍向相對人核准逕為遷
    址前之地址為送達，遽認於該離婚訴訟中所為之開庭通知，並未經合法送達相對
    人，而不符合公示送達及缺席判決要件云云，據以駁回抗告人之聲請，於法尚有
    違誤。抗告論旨，指其不當，求予廢棄，非無理由，應由本院予以廢棄，並自為
    裁定如主文第二項所示。
四、據上論結，本件抗告為有理由，依臺灣地區與大陸地區人民關係條例第七十四條
    第一項、第四十一條第一項，非訟事件法第二十八條、第八條第二項，民事訴訟
    法第四百九十五條之一、第四百五十條、第七十八條，裁定如主文。
中      華      民      國    九十二    年      九      月     三十     日
~B1家事法庭審判長法  官  童有德
~B2              法  官  翁芳靜
~B3              法  官  黃永泉
右為正本係照原本作成。
對本裁定如有不服者，僅得以適用法規顯有錯誤為理由，並經本院許可，始得再為抗
告。
提起再為抗告，應於本裁定送達後十日之不變期間內，表明抗告理由向本院提出，並
按他造人數附具繕本。
~B              書記官  林玉惠
中      華      民      國    九十二    年      九      月     三十     日
                                                                        Ｙ


司法院資訊處製作；財團法人民間司法改革基金會備份。
